臺灣高等法院民事判決　　　　　　　　　　96年度訴字第18號
原　　　告　丙○○
被　　　告　乙○○
　　　　　　甲○○
共　　　同
訴訟代理人　連鳳翔律師
上列當事人間侵權行為損害賠償附帶民事訴訟事件，經本院刑事
庭移送前來，本院於民國96年5月1日言詞辯論終結，判決如下：
    主  文
原告之訴及假執行之聲請均駁回。
訴訟費用由原告負擔。
    事實及理由
一、程序部分：按訴之變更或追加，非經他造同意不得為之，但
    請求之基礎事實同一者，不在此限，民事訴訟法第255條第1
    項第2款定有明文。本件原告原請求被告應給付新台幣（下
    同）500萬元及自起訴狀繕本送達被告翌日起至清償日止，
    按年息5％計算之利息，嗣追加聲明為請求被告應負「連帶
    給付」責任（見本院卷第35頁），本院認其請求之基礎事實
    同一，依上開規定，毋庸對造同意，應予准許。
二、原告起訴主張：伊與被告乙○○於民國81年5月30日結婚，
    迄今仍具夫妻關係。詎被告乙○○明知自己為有配偶之人，
    在婚姻關係存續中，竟基於通姦之概括犯意，自82年間起至
    92年間與被告甲○○在台灣地區某地發生多次通姦行為，被
    告甲○○甚至為此流產。伊於92年間提出刑事告訴時，僅知
    悉被告二人同居，當時刑事告訴之範圍僅及於被告於92年、
    93年間之同居行為，卻遭台灣士林地方法院檢察署（下稱士
    林地檢署）92年度偵字第10924號處分書予以不起訴，當時
    伊不知被告上開通姦及流產情事。嗣前揭偵查案件經提起再
    議，由台灣高等法院檢察署發回續行偵查，而由士林地檢署
    94年度偵續字第13號處分書予以起訴，伊於95年5月間收到
    上開起訴書時，始知悉被告自82年起至92年間連續通姦之行
    為。故伊之侵權行為損害賠償請求權應自95年5月間起算，
    迄96年2月2日提起刑事附帶民事訴訟時，尚未罹於2年時效
    。被告共同侵害伊之名譽權，爰依共同侵權行為之法律關係
    ，請求被告應連帶給付新台幣（下同）500萬元及自起訴狀
    繕本送達翌日起至清償日止，按年息5％計算之利息，並願
    供擔保請准宣告假執行。
三、被告則以：伊二人對有妨害家庭之行為不爭執，惟原告於92
    年8月8日提出妨害家庭告訴時，已知悉伊二人係共同侵權行
    為人及侵權行為之事實，卻遲至96年2月2日方提出刑事附帶
    民事訴訟，其侵權行為損害賠償請求權應自92年8月8日知悉
    侵權行為人時起算，早已罹於2年時效等語，資為抗辯。
四、兩造不爭執之事項如下（見本院卷第35頁正、反面）：
  (一)被告乙○○曾任職於四加公司，被告甲○○擔任其助理，嗣
    被告甲○○於79年初離職後，被告乙○○於81年5月30日與
    原告結婚，詎被告乙○○明知自己為有配偶之人，在婚姻關
    係存續中，竟基於通姦之概括犯意，自82年間起至92、93年
    間某時止，在台北市大同區○○○路53巷7弄1號4樓被告甲
    ○○住處、大陸地區等地，與具有相姦之概括犯意，離職後
    仍與被告乙○○保持連繫之被告甲○○發生多次通姦行為。
  (二)原告之名譽權因被告二人之通姦行為受有侵害。
五、兩造之爭執事項如下（見本院卷第35頁正、反面）：
  (一)原告之侵權行為損害賠償請求權是否罹於2年時效？
  (二)倘未罹於時效，原告可請求之慰撫金為多少？
六、本院得心證之理由：
  (一)被告乙○○明知自己為有配偶之人，在婚姻關係存續中，竟
    基於通姦之概括犯意，自82年間起至92、93年間某時止，在
    台北市大同區○○○路53巷7弄1號4樓被告甲○○住處、大
    陸地區等地，與具有相姦之概括犯意，離職後仍與被告乙○
    ○保持連繫之被告甲○○發生多次通姦行為。嗣被告二人所
    犯刑事通姦罪，經台灣士林地方法院95年度易字第518號判
    決處被告二人各有期徒刑5月，均得易科罰金。然公訴人不
    服，提起上訴，再由本院96年度上易字第34號刑事判決，撤
    銷原審判決，改判有期徒刑6月，均得易科罰金。原告之名
    譽權因被告二人之通姦行為受有侵害等情，為兩造所不爭執
    ，復有前揭刑事判決在卷可參，可信為真實。故原告依民法
    第184條第1項前段、第185條之規定，對被告有共同侵權行
    為之損害賠償請求權，應可採認。
  (二)按因侵權行為所生之損害賠償請求權，自請求權人知有損害
    及賠償義務人時起，2年間不行使而消滅。自有侵權行為時
    起，逾10年者亦同，民法第197條第1項定有明文。又關於侵
    權行為損害賠償請求權之消滅時效，應以請求權人實際知悉
    損害及賠償義務人時起算，非以知悉賠償義務人因侵權行為
    所構成之犯罪行為經檢察官起訴，或法院判決有罪為準（最
    高法院72年度台上字第738號判例參照）。經查：
    1.本件原告係於92年8月8日向台灣台北地方法院檢察署對被
      告二人提出刑事妨害家庭之告訴（由台北地方法院檢察署
      分92年度他字第5601號卷偵辦，嗣簽移士林地檢署92年度
      他字第2634號、92年度偵字第10924號偵查），其告訴狀
      記載「92年農曆年假期間，乙○○突然返家攜告訴人（指
      原告）及二子回屏東老家過年，惟同年2月3日當天，乙○
      ○與告訴人北上返家途中，乙○○於台中交流道下車後，
      ．．拋妻棄子而去，迄今未曾返家」、「（92年4月3日）
      原告查探乙○○下落，方自其受僱之吳姓經理口中探知，
      乙○○已於同年3月29日攜同某自稱乙○○妻之張姓女子
      返台，自此告訴人始略知乙○○有在外與某張姓女子同居
      之事實」、「告訴人乃於4月3日當天，遍詢乙○○親朋好
      友，經向其大哥曾承昌．．等人逼問，方知乙○○早與甲
      ○○同居，已有數年之久，其間甚至有甲○○向舊同事說
      不敢懷乙○○的小孩，以乙○○妻之名義向四加公司申請
      更換健保卡，乙○○在大陸對外宣稱甲○○為其妻等情事
      ，至此告訴人對乙○○前此屢次離家乖離之舉，方才恍然
      大悟。嗣後，乙○○得知告訴人已知其與張女同居醜事，
      竟突然回電家中矢口否認前開事實，繼而承認，並怒斥告
      訴人為何揭實穿此事」（見本院卷第79頁、第80頁），則
      由原告之陳述，可知被告乙○○係於92年2月3日離開妻兒
      不知去向，其間經原告向親朋好友多方探查被告乙○○之
      下落，方於92年4月3日得知被告乙○○與甲○○同居數年
      之久，故原告於92年4月3日即已知悉侵權行為人為被告二
      人。再觀之該告訴狀末段敘明：「告訴人湯桂楨與乙○○
      之婚姻關係既仍存續當中，乙○○不顧夫妻情分竟私自與
      甲○○在外同居屬實，依據一般社會通念及經驗法則之認
      知，乙○○與甲○○兩人同居日久，若無通姦情事，其誰
      能信？為此告訴人爰依法對被告二人提起通姦及相姦之告
      訴」等語（見本院卷第81頁），指述被告犯通姦及相姦之
      行為，即對被告之侵權行為事實為具體指摘。
    2.原告主張其於95年5月間收到前揭士林地檢署對被告二人
      起訴妨害家庭之起訴書時，始知悉被告二人通姦侵權行權
      云云。然經本院調閱被告二人前揭妨害家庭刑事卷，查明
      原告於93年3月22日具狀向承辦檢察官陳述被告乙○○另
      有外遇女友伍玲娜，亦替被告乙○○生育一子，伍玲娜及
      被告甲○○於93年1月間均陪同被告乙○○回屏東老家過
      年，二女爭以乙○○之媳婦名義自稱，並請求傳訊伍玲娜
      作證等情（見士林地檢署93年度偵續字第33號偵查卷第20
      頁）。嗣伍玲娜於93年7月19日偵訊證述：其子至大陸泉
      州探望被告乙○○，事後談起被告二人同睡一床，其認此
      事讓小孩知道並不好，遂詢問被告甲○○，被告甲○○並
      不否認等語（見同上偵查卷第78頁），該名證人作證時原
      告亦在場聽聞，此有偵訊筆錄足徵。則原告自係早已知悉
      被告二人之通姦行為，始會主動要求承辦檢察官傳訊證人
      伍玲娜為證，企圖追訴被告之罪責，退而言之，原告至遲
      於93年7月19日證人伍玲娜作證時，亦應知被告二人有同
      睡一床之行為。原告主張於95年5月間收到起訴書即被告
      二人犯罪事實經檢察官起訴時，始知悉侵權行為云云，顯
      與上開事實不符，殊難採信。
    3.綜上，原告於92年4月3日已知悉侵權行為人為被告二人，
      嗣於92年8月8日對被告二人提出刑事妨害家庭告訴時，又
      已具體表示被告二人共同侵權行為之通姦事實，故本院認
      原告侵權行為損害賠償請求權之時效，應自92年8月8日起
      算，其遲至96年2月2日始具狀提起刑事附帶民事訴訟（有
      起訴狀上本院收狀戳章日期可參），其侵權行為之損害賠
      償請求權已罹於2年短期時效，被告抗辯時效消滅等語，
      即屬有據。又因原告之侵權行為損害賠償請求權已罹於時
      效，故兩造另一爭點即原告得請求之慰撫金額，本院認無
      予以論述之必要，附此記明。
七、從而，原告對被告之共同侵權行為損害賠償請求權，自92
    年8月8日起算，迄起訴時已罹於2年時效而消滅，則其請求
    被告應連帶給付原告500萬元及自起訴狀繕本送達翌日起至
    清償日止，按年息5％計算之利息，為無理由，不應准許。
    原告之訴既經駁回，其假執行之聲請亦失所附麗，應併予駁
    回。
八、另本件原告先前以被告二人自91年、92年起同居之事實，共
    同侵害原告本於婚姻配偶之身分法益，應負共同侵權行為損
    害賠償責任，經台灣士林地方法院93年度訴字第21號、本院
    94年度上易字第940號判決，命被告應連帶給付原告60萬元
    及自93年4月27日起至清償日止，按年息5％計算之利息，業
    已確定。此部分與本件原告主張被告二人自82年間起至92年
    間發生多次通姦行為之侵權行為原因事實，尚非同一，故無
    一事不再理原則之適用，併予敘明。
九、本件事證已臻明確，兩造其餘攻擊、防禦方法及未經援用之
    證據，經本院斟酌後，認為均不足影響本判決之結果，自無
    逐一詳予論駁之必要，併予敘明。
十、據上論結，本件原告之訴為無理由，依民事訴訟法第78條，
    判決如主文。
中　　華　　民　　國　　96　　年　　5 　　月　　15　　日
                  民事第十六庭
                        審判長法　官  沈方維
　　　　　　　　　　　　　　  法　官  張競文
　　　　　　　　　　　　　　  法　官  呂淑玲
正本係照原本作成。
如不服本判決，應於收受送達後20日內向本院提出上訴書狀，其
未表明上訴理由者，應於提出上訴後20日內向本院補提理由書狀
（均須按他造當事人之人數附繕本）上訴時應提出委任律師或具
有律師資格之人之委任狀；委任有律師資格者，另應附具律師資
格證書及釋明委任人與受任人有民事訴訟法第466條之1第1項但
書或第2項（詳附註）所定關係之釋明文書影本。
中　　華　　民　　國　　96　　年　　5 　　月　　15　　日
　　　　　　　　　　　　　　　書記官  明祖全
附註：
民事訴訟法第466條之1（第1項、第2項）：
對於第二審判決上訴，上訴人應委任律師為訴訟代理人。但上訴
人或其他法定代理人具有律師資格者，不在此限。
上訴人之配偶、三親等內之血親、二親等內之姻親，或上訴人為
法人、中央或地方機關時，其所屬專任人員具有律師資格並經法
院認為適當者，亦得為第三審訴訟代理人。
